ACORDAO-COMPLETO-2587675

ACÓRDÃO 798/2023 ATA 16/2023 - PLENÁRIO

VISTOS, relatados e discutidos estes autos que tratam de representação formulada pela empresa D. dos Santos Pereira Eireli - EPP, com pedido de medida cautelar, em face de possíveis irregularidades contidas no Pregão Eletrônico - SRP 3/2023, promovido pela Universidade Federal do Rio Grande do Sul (UFRGS) para a contratação de serviços topográficos via registro de preços.
ACORDAM os Ministros do Tribunal de Contas da União, reunidos em sessão do Plenário, ante as razões expostas pelo relator, com fulcro no art. 276, caput e § 1º, do Regimento Interno/TCU, em:
9.1. referendar a medida cautelar adotada pelo Relator por meio do despacho contido na peça 33 destes autos, transcrito no Voto que precede este acórdão, bem como as medidas acessórias previstas naquele despacho; 
9.2. encaminhar cópia desta decisão à Universidade Federal do Rio Grande do Sul, à empresa vencedora do certame, Topomen Serviços de Topografia, Cartografia e Geodesia Ltda. e à representante.

Referendo de medida cautelar concedida em processo de representação sobre possíveis irregularidades contidas em pregão eletrônico promovido para a contratação de serviços topográficos via registro de preços.

3. Representante: D. dos Santos Pereira Eireli - EPP (18.713.845/0001-90)

13.1. Ministros presentes: Walton Alencar Rodrigues (na Presidência), Augusto Nardes, Jorge Oliveira (Relator), Antonio Anastasia e Jhonatan de Jesus.
13.2. Ministros-Substitutos convocados: Augusto Sherman Cavalcanti e Weder de Oliveira.

JORGE OLIVEIRA

Trata-se de representação, com pedido de adoção de medida cautelar, encaminhada a este Tribunal pela empresa D. dos Santos Pereira Eireli - EPP, que alega a existência irregularidades no Pregão Eletrônico - SRP 3/2023, promovido pela Universidade Federal do Rio Grande do Sul (UFRGS) para a contratação de serviços topográficos.
2.	Transcrevo, a seguir, trechos da última instrução elaborada pela Unidade de Auditoria Especializada em Contratações (AudContratações) que analisou a questão:
	" (...) 
	2. O certame foi homologado em 28/2/2023 e adjudicado à licitante vencedora, Topomen Serviços de Topografia, Cartografia e Geodesia Ltda. (CNPJ 30.546.511/0001-74) , pelo valor de R$ 2.525.000,00, conforme Termo de Homologação exposto à peça 28.
	3. A Ata de Registro de Preços 24/2023 foi assinada em 3/3/2023, sendo que não houve, até o momento, celebração de contrato ou emissão de empenho (vide peça 18) .
	HISTÓRICO
	4. O representante alega, em suma, a ocorrência das seguintes irregularidades (peça 1, pp. 1-10) : 
	a) o edital da licitação, em seu subitem 7.5.1, previa que a disputa ocorreria por lances referenciando o valor total do grupo, na forma a seguir transcrita:
	'7.5. Iniciada a etapa competitiva, os licitantes deverão encaminhar lances exclusivamente por meio de sistema eletrônico, sendo imediatamente informados do seu recebimento e do valor consignado no registro. 
	7.5.1. O lance deverá ser ofertado pelo valor total do grupo.
	7.6. Os licitantes poderão oferecer lances sucessivos, observando o horário fixado para abertura da sessão e as regras estabelecidas no Edital. 
	7.7. O licitante somente poderá oferecer lance de valor inferior ou percentual de desconto superior ao último por ele ofertado e registrado pelo sistema. 
	7.8. O intervalo mínimo de diferença de valores ou percentuais entre os lances, que incidirá tanto em relação aos lances intermediários quanto em relação à proposta que cobrir a melhor oferta deverá ser de R$ 1,00 (um real) ;'
	b) no entanto, quando da abertura do Grupo 1 para a fase de lances no Comprasnet, os valores referenciais para lances eram os valores unitários por item (cinco itens que compõem o Grupo 1) , e não o valor total do grupo;
	c) o representante encaminhou e-mails ao pregoeiro alertando-o da irregularidade (peças 14-19) , sem que tivesse sido adotada nenhuma providência;
	d) essa alteração da forma da disputa, não sendo pelo valor total do grupo, mas sim pelo valor unitário de cada item, impactou decisivamente a dinâmica da disputa da licitação, precipuamente em decorrência do previsto no subitem 7.8. do edital, que determinou o intervalo mínimo de lances de R$ 1,00;
	e) o intervalo mínimo de lances de R$ 1,00 não teria efeito negativo na disputa se fosse considerado o valor total do grupo, mas, como se tratou dos valores unitários de cada item, a efetividade competitiva foi perdida;
	f) para melhor elucidar os impactos ocorridos, veja-se os valores unitários de referência do certame:
	Item 1
	Item 2
	Item 3
	Item 4
	Item 5

	R$ 3,08
	R$ 3.01
	R$ 2,45
	R$ 1,02
	R$ 1.239,97

	g) imaginando que todos os lances partiram dos valores de referência, cumprindo o intervalo mínimo de lances, para enviar um lance para o item 4, cuja referência era R$ 1,02, o próximo valor possível seria somente R$ 0,02, proposta essa manifestamente inexequível. Ou ainda, caso o licitante registrasse sua proposta inicial já com desconto, com valor abaixo de R$ 1,00 (exatamente como ocorreu no item em questão, onde a empresa Laser Sul Fundação e Topografia Ltda. registrou sua proposta inicial no valor de R$ 0,95) , tornava-se impossível a disputa para o item 4, pois o lance abaixo desse só poderia ser de R$ -0,05;
	h) veja-se, pois, que a alteração da forma de disputa, em desacordo com o previsto no edital, não sendo pelo valor total do grupo, mas sim pelo valor unitário de cada item, influenciou decisivamente na disputa, obrigando o envio de lances com intervalos exorbitantes;
	i) o representante tentou enviar lances abaixo do menor valor registrado para cada item do grupo, mas, como o sistema não permitia o envio de lance menor do que o intervalo de R$ 1,00, não foi possível registrar a melhor proposta, que totalizaria aproximadamente R$ 1.408.000,00 do valor total do Grupo 1. Os únicos itens em que o representante conseguiu registrar lances efetivos foram o item 1 (no valor de R$ 1,40) e o item 5 (cujo valor de referência era de 4 dígitos) ;
	j) conforme exposto à peça 1, pp. 11-13, houve tentativa por parte do representante de enviar lances quanto aos itens 2 e 3, não sendo permitido tal registro, com a seguinte mensagem no Comprasnet: 'Envio de lance não permitido. O Lance Ofertado deve atender ao Intervalo Mínimo entre Lances em relação ao melhor valor do item';
	k) não há dúvidas de que a disputa da licitação foi comprometida com a alteração do parâmetro para envio de lances, que passou a ser pelo valor unitário de cada item e não pelo valor total do grupo, conforme previsto no edital, fato que prejudicou diretamente a ampla concorrência, pois os licitantes se viram limitados ao enviar seus lances para cobrir a menor oferta registrada;
	l) o fato ocorrido frustra diretamente os princípios licitatórios da vinculação ao instrumento convocatório, da ampla competição e da isonomia, segundo o disposto no art. 3º da Lei 8.666/1993;
	m) ademais, a referida lei, em seu art. 41, dispõe que 'a Administração não pode descumprir as normas e condições do edital, ao qual se acha estritamente vinculada'. Note-se que cumprir as exigências editalícias não é mera faculdade, mas sim o próprio dever de fazê-lo, obedecendo aquilo que a própria Administração previu quando editou o instrumento convocatório;
	n) cita-se, ainda, o art. 2º do Decreto 10.024/2019, o qual regula a Lei 10.520/2002, nas licitações da forma eletrônica:
	'Art. 2º O pregão, na forma eletrônica, é condicionado aos princípios da legalidade, da impessoalidade, da moralidade, da igualdade, da publicidade, da eficiência, da probidade administrativa, do desenvolvimento sustentável, da vinculação ao instrumento convocatório, do julgamento objetivo, da razoabilidade, da competitividade, da proporcionalidade e aos que lhes são correlatos.'
	o) claramente, no certame em questão, os princípios da vinculação ao instrumento convocatório, da isonomia e da competitividade foram fatalmente atacados, o que, por consequência, impediu a Administração de alcançar a proposta mais vantajosa;
	p) outrossim, veja-se um caso recente julgado pelo TCU sobre matéria análoga ao caso:
	Acórdão 2032/2021-TCU-Plenário 
	'Enunciado: 
	A alteração de cláusula editalícia capaz de afetar a formulação das propostas das licitantes sem a republicação do edital e a reabertura dos prazos para apresentação de novas propostas ofende os princípios da publicidade, da vinculação ao instrumento convocatório e da isonomia. 
	(...) 
	d.1) a alteração significativa de cláusulas editalícias, capaz de afetar as propostas dos licitantes, ainda que feitas por meio das respostas aos pedidos de esclarecimentos de licitantes, sem a devida republicação do edital e reabertura de prazos para apresentação de propostas, infringe a jurisprudência do TCU, em especial os Acórdão 658/2008-TCU-Plenário, de relatoria do Ministro Aroldo Cedraz, 2.179/2011 - Plenário, de relatoria do Ministro-Substituto Weder de Oliveira, 702/2014 - Plenário, de relatoria do Ministro Valmir Campelo, e 1.608/2015 - Plenário, de relatoria do Ministro Benjamin Zymler;'
	q) fica evidente que foi frustrado o caráter competitivo da licitação, com quebra dos princípios da vinculação ao instrumento convocatório e da isonomia, afastando-se a obtenção da proposta mais vantajosa para a Administração;
	r) além disso, a alteração do parâmetro de disputa previsto no edital se deu de forma ilegal, haja vista a necessidade de nova republicação do edital com os novos termos, sem prejuízo da concessão dos prazos legais de publicidade, pois somente assim seria possível a análise dos termos editalícios e de um possível pedido de impugnação, se fosse efetivamente descrito que a disputa ocorreria pelos valores unitários, devendo ainda ser cumprido o intervalo mínimo de lances no valor de R$ 1,00;
	s) em face do exposto, o representante requer concessão de medida liminar sobrestando a realização do certame e, no mérito, o provimento da demanda, ordenando à UFRGS a realização de nova licitação, com os termos e condições editalícias condizentes com a ampla competição, devidamente representada no sistema do Comprasnet.
	5. A proposta contida na instrução inicial (peça 8) , que contou com a anuência desta unidade técnica (peça 9) , foi no sentido de se realizar a oitiva prévia da UFRGS, bem como diligência, na forma transcrita a seguir:
	'24.2. realizar a oitiva prévia da Universidade Federal do Rio Grande do Sul (UFRGS) , com fulcro no art. 276, § 2º, do Regimento Interno deste Tribunal para que, no prazo de cinco dias úteis, se pronuncie, referente ao Pregão Eletrônico - SRP 3/2023, acerca da existência dos pressupostos da medida cautelar pleiteada e acerca dos indícios de irregularidade indicados nesta instrução, em especial quanto aos seguintes tópicos:
	a) a forma de disputa do Pregão Eletrônico - SRP 3/2023 adotada na fase de lances no sistema Comprasnet foi divergente daquela prevista no subitem 7.5.1 do edital. Enquanto esse dispositivo previa que a disputa ocorreria por lances referenciando o valor total do grupo, os lances foram programados no Comprasnet em referência ao valor unitário de cada item. Nesse sentido, a alteração de critério de julgamento que modifique efetivamente a formulação das propostas e o resultado do certame, sem a republicação do edital e a abertura do prazo inicialmente concedido, infringe os arts. 3º, caput; 21, § 4º; e 41 da Lei 8.666/1993, bem como a jurisprudência deste Tribunal, insculpida, entre outros, no Acórdão 1873/2014-TCU-Plenário, da relatoria do Ministro José Jorge;
	b) a alteração da forma da disputa, não sendo pelo valor total do grupo, mas sim pelo valor unitário de cada item, impactou decisivamente a dinâmica da disputa da licitação, em decorrência do disposto no subitem 7.8 do edital, que previu o intervalo de lances mínimo de R$ 1,00. Esse intervalo não teria efeito negativo na disputa se fossem observados o valor total do grupo, o que não é verdade quando se trata dos valores unitários de cada item, pois quatro dos cinco itens constantes do grupo possuíam preço de referência na casa de um dígito apenas, fato que prejudicou o envio de lances pelos licitantes e inviabilizou a competitividade, infringindo o art. 3º, caput, da Lei 8.666/1993;
	c) demais informações que julgar necessárias; e
	d) designação formal de interlocutor que conheça da matéria para dirimir eventuais dúvidas, informando nome, função/cargo, e-mail e telefone de contato;
	24.3. diligenciar a Universidade Federal do Rio Grande do Sul (UFRGS) , com fundamento nos arts. 157 e 187 do Regimento Interno deste Tribunal, para que, no prazo de cinco dias, encaminhe cópia dos seguintes documentos e/ou esclarecimentos:
	a) cópia integral do processo relativo ao Pregão Eletrônico - SRP 3/2023;
	b) informe se há decisão judicial ou administrativa, sem especificação de prazo, determinando a suspensão do andamento desse certame licitatório, encaminhando, em caso afirmativo, cópia do respectivo documento;
	c) informe o estágio atual do Pregão Eletrônico - SRP 3/2023 e a previsão para a realização dos próximos atos, bem como, em caso de contrato já celebrado, encaminhe cópia do instrumento contratual e informe se já foi iniciada a execução dos serviços;
	d) informe se a contratação objeto desse pregão é essencial e premente para as suas atividades;
	e) demais informações que julgar necessárias;'
	6. Promovidas, por meio dos Ofícios 7931/2023-TCU/Seproc e 7932/2023-TCU/Seproc, a oitiva e a diligência quanto às alegações do representante e demais questões levantadas por esta unidade técnica, passa-se a analisar as respostas apresentadas, tópico a tópico, conforme transcrição/contextualização a seguir.
	EXAME TÉCNICO
	I. Análise dos pressupostos para adoção de medida cautelar
	7. Consoante o art. 276 do Regimento Interno/TCU, o Relator poderá, em caso de urgência, de fundado receio de grave lesão ao erário, ao interesse público, ou de risco de ineficácia da decisão de mérito, de ofício ou mediante provocação, adotar medida cautelar, determinando a suspensão do procedimento impugnado, até que o Tribunal julgue o mérito da questão. Tal providência deverá ser adotada quando presentes os pressupostos da plausibilidade jurídica e do perigo da demora.
	I.1. Perigo da demora
	8. Está configurado o pressuposto do perigo da demora por tratar-se de contratação decorrente de registro de preço, cuja ata de registro de preços decorrente do certame já foi assinada, porém, os serviços ainda não foram iniciados ou não há ordem de serviço ou algum tipo de demanda preliminar da administração à contratada.
	I.2. Perigo da demora reverso
	9. Quanto ao perigo da demora reverso, está configurado a presença do pressuposto por se tratar de contratação de serviço ou bem essencial ao funcionamento das atividades da unidade jurisdicionada e não haver contrato anterior com razoável vigência (que comporte voltar a fase ou refazer o certame, a depender da consequência da concessão de cautelar no caso concreto) ou possibilidade de prorrogação, ainda que excepcional.
	I.3. Plausibilidade jurídica
	10. Foram encaminhados, em 6/3/2023, ofícios de oitiva e de diligência à unidade jurisdicionada (peças 11 e 12) acerca dos indícios de irregularidades apontados nesta representação e para a obtenção de informações adicionais àquelas já existentes nestes autos. Em resposta, a unidade jurisdicionada apresentou os documentos acostados às peças 15 a 26. Segue a análise dos pontos questionados.
	Item 'a' da oitiva prévia: a forma de disputa do Pregão Eletrônico - SRP 3/2023 adotada na fase de lances no sistema Comprasnet foi divergente daquela prevista no subitem 7.5.1 do edital. Enquanto esse dispositivo previa que a disputa ocorreria por lances referenciando o valor total do grupo, os lances foram programados no Comprasnet em referência ao valor unitário de cada item. Nesse sentido, a alteração de critério de julgamento que modifique efetivamente a formulação das propostas e o resultado do certame, sem a republicação do edital e a abertura do prazo inicialmente concedido, infringe os arts. 3º, caput; 21, § 4º; e 41 da Lei 8.666/1993, bem como a jurisprudência deste Tribunal, insculpida, entre outros, no Acórdão 1873/2014-TCU-Plenário, da relatoria do Ministro José Jorge.
	Fundamento legal ou jurisprudencial:  arts. 3º, caput; 21, § 4º; e 41 da Lei 8.666/1993, bem como a jurisprudência deste Tribunal, insculpida, entre outros, no Acórdão 1873/2014-TCU-Plenário, da relatoria do Ministro José Jorge.
	Manifestação da Unidade Jurisdicionada sobre o indício de irregularidade:
	11. Em resposta, a UFRGS argumentou (peça 15, pp. 1-2) :
	'Inicialmente, no que diz respeito ao item 24.2-a, é importante salientar que o procedimento licitatório transcorreu conforme indicado no Edital de Licitação (Anexo 1) . O referido Edital apresenta a seguinte redação:
	'1.1.1. A licitação será realizada em grupo único, formado por 05 (cinco) itens, conforme tabela constante no Termo de Referência, devendo o licitante oferecer proposta para todos os itens que o compõem. 
	1.1.2. O critério de julgamento adotado será o menor preço por grupo, observadas as exigências contidas neste Edital e seus Anexos quanto às especificações do objeto. 
	1.2. A licitação será realizada de acordo com as regras específicas para o regime de execução empreitada por preço unitário. 
	(...) 
	6.1. O licitante deverá enviar sua proposta mediante o preenchimento, no sistema eletrônico, dos seguintes campos: 
	6.1.1. valor unitário e total do item e total do grupo; 
	(...) 
	7.5.1. O lance deverá ser ofertado pelo valor total do grupo. 
	(...) 
	7.8. O intervalo mínimo de diferença de valores ou percentuais entre os lances, que incidirá tanto em relação aos lances intermediários quanto em relação à proposta que cobrir a melhor oferta deverá ser de R$ 1,00 (um real) .' (grifo original) 
	Dessa forma, consoante informado nos itens citados do Edital, bem como a Ata de Realização do Pregão Eletrônico 3/2023 (SRP) , constante do Anexo 2, houve a análise de aceite individual de propostas e a habilitação em grupo de propostas. As atividades desenvolvidas mantiveram consonância com o disposto no art. 41 da Lei 8.666/1993. 
	Conforme indicado no site do Comprasnet (http://www.comprasnet.gov.br/acesso.asp? url=/edital-153114-5-00003-2023) , a unidade de medida de fornecimento é unidade. Essa definição de métrica encontra-se amparada nos §§ 1º e 2º do art. 8º do Decreto 7.892, de 23 de janeiro de 2013. 
	É mister salientar que a Minuta de Edital foi analisada e aprovada pela Procuradoria Geral da Universidade Federal do Rio Grande do Sul (PG/UFRGS) , consoante Parecer 00428/2022/PROCURS/PFUFRGS/PGF/AGU (Anexo 3) .'
	Análise:
	12. A análise do presente item será realizada adiante, em conjunto com aquela relativa ao 'item b'.
	Item 'b' da oitiva prévia: a alteração da forma da disputa, não sendo pelo valor total do grupo, mas sim pelo valor unitário de cada item, impactou decisivamente a dinâmica da disputa da licitação, em decorrência do disposto no subitem 7.8 do edital, que previu o intervalo de lances mínimo de R$ 1,00. Esse intervalo não teria efeito negativo na disputa se fossem observados o valor total do grupo, o que não é verdade quando se trata dos valores unitários de cada item, pois quatro dos cinco itens constantes do grupo possuíam preço de referência na casa de um dígito apenas, fato que prejudicou o envio de lances pelos licitantes e inviabilizou a competitividade, infringindo o art. 3º, caput, da Lei 8.666/1993.
	Fundamento legal ou jurisprudencial:  art. 3º, caput, da Lei 8.666/1993.
	Manifestação da Unidade Jurisdicionada sobre o indício de irregularidade:
	13. Em resposta, a UFRGS argumentou (peça 15, p. 2) :
	'Entende-se, considerando o item 24.2-b que, salvo melhor juízo, não houve alteração da forma da disputa ou nos critérios de julgamento das propostas, estando em consonância com o texto apresentado no Edital licitatório (Anexo 1) e com o art. 3º, caput, da Lei 8.666/1993. 
	Ademais, é válido ressaltar que, em que pese a informação de que a empresa licitante/representante não teria conseguido registrar lances efetivos em alguns itens do Pregão Eletrônico, em consulta à Ata constante do Anexo 2, observa-se que essa realizou lances em todos os itens que englobaram a licitação. 
	Isto pode ser vislumbrado no processo relativo ao Pregão Eletrônico - SRP 3/2023, constante no processo SEI-UFRGS sob número 23078.506874/2020-20, estando disponível em https://sei.ufrgs.br/sei/modulos/pesquisa/md_pesq_processo_exibir.php?iI3OtHvPArITY997V09rhsSkbDKbaYSycOHqqF2xsM0IaDkkEyJpus7kCPb435VNEAb16AAxmJKUdrsNWVIqQx3z5Me7i0O5V9__v2m2kQQVo1TsgSGZfPb2WcxYafRO. Adicionalmente, e em atendimento ao disposto no item 24.3-a, disponibilizamos os referidos autos conforme Anexo 4.'
	Análise:
	14. Em que pese a argumentação da UFRGS, os itens 7.5 e 7.5.1 do edital do Pregão Eletrônico SRP 3/2023 dispõem claramente que o lance deverá ser ofertado pelo valor total do grupo, conforme transcrito a seguir:
	'7.5. Iniciada a etapa competitiva, os licitantes deverão encaminhar lances exclusivamente por meio de sistema eletrônico, sendo imediatamente informados do seu recebimento e do valor consignado no registro. 
	7.5.1. O lance deverá ser ofertado pelo valor total do grupo.'
	15. Nada obstante, por ocasião da fase de lances do pregão no Comprasnet, os valores referenciais para lances foram os valores unitários por item (cinco itens que compõem o Grupo 1) , e não o valor total do grupo, conforme exposto na ata de realização do pregão eletrônico constante à peça 21. Assim, objetivamente, o disposto no item 7.5.1 do edital não foi respeitado.
	16. Os itens que compõem o Grupo 1, e suas respectivas quantidades, são expostos a seguir:
	N° do item
	Descrição
	Quantidade
	Valor unitário estimado (R$) 

	1
	Estudos e Projetos de Topografia. Levantamento Planialtimétrico até 2.000 m2. Unidade: m².
	50.000
	3,08

	2
	Estudos e Projetos de Topografia. Levantamento Planialtimétrico de 2001 até 10.000 m2. Unidade: m².
	150.000
	3,01

	3
	Estudos e Projetos de Topografia. Levantamento Planialtimétrico acima de 10.000 m2. Unidade: m
	3.000.000
	2,45

	4
	Estudos e Projetos de Topografia. Cadastro de Redes. Unidade: m.
	100.000
	1,02

	5
	Estudos e Projetos de Topografia. Implantação de Marcos Geodésicos.
	20
	1.239,97

17.	Nesse sentido, cabe esclarecer que, apesar de os lances terem sido apresentados pelos licitantes para cada um dos cinco itens constantes do Grupo 1, o julgamento das propostas se deu a partir do valor total do Grupo (somatório dos lances oferecidos por cada empresa para os cinco itens) , conforme exposto na tabela a seguir:
	CNPJ
	Nome
	Lance Item 1 (R$) 
	Lance Item 2 (R$) 
	Lance Item 3 (R$) 
	Lance Item 4 (R$) 
	Lance Item 5 (R$) 
	Total da proposta (R$) 

	14.683.988/0001-45
	Arpia Projetos e Consultoria Ltda.
	2,40
	2,00
	1,70
	3,50
	1.200,00
	5.894.000,00

	00.436.552/0001-47
	Laser Sul Fundação e Topografia Ltda.
	2,95
	2,90
	2,35
	0,95
	1.200,00
	7.759.000,00

	18.364.468/0001-20
	Manogeo Serviços de Agrimensura Ltda.
	3,07
	3,00
	2,00
	1,00
	1.200,00
	6.727.500,00

	20.522.473/0001-66
	Solo Topografia e Georreferenciamento Ltda.
	3,08
	3,01
	2,45
	1,02
	799,00
	8.073.480,00

	27.801.670/0001-63
	Global Engenharia Ltda.
	2,00
	2,00
	1,45
	1,02
	1.115,90
	4.852.000,00

	05.624.307/0001-87
	Seta Engenharia Ltda.
	3,08
	1,81
	1,22
	1,02
	1.000,00
	4.207.500,00

	17.298.685/0001-05
	B7 Empreendimentos Ltda.
	2,08
	2,00
	1,44
	1,02
	1.000,00
	4.846.000,00

	18.827.594/0001-74
	Geoprocsul Engenharia e Geoprocessamento Ltda.
	2,00
	2,00
	1,45
	1,02
	1.239,97
	4.726.799,40

	01.978.073/0001-15
	Bledow Engenharia Ltda.
	3,08
	3,01
	2,45
	1,02
	1.122,17
	8.077.300,00

	26.710.254/0001-97
	VLF Serviços Ltda.
	1,08
	2,00
	1,45
	1,02
	990,00
	4.825.800,00

	30.546.511/0001-74
	Topomen Serviços de Topografia Cartografia e Geodesia Ltda.
	3,08
	1,00
	0,70
	1,02
	950,00
	2.525.000,00

	18.713.845/0001-90
	D. dos Santos Pereira Ltda
	0,40
	3,01
	2,45
	1,02
	793,00
	7.938.860,00

	19.662.391/0001-38
	Maruai Construções e Topografia Ltda.
	2,00
	2,00
	1,45
	1,02
	1.200,00
	4.876.000,00

	22.219.276/0001-06
	J.L Topografia Ltda.
	1,40
	1,15
	0,75
	1,02
	1.004,00
	2.614.590,00

	34.942.294/0001-92
	Hugo Andrade Faria
	2,00
	1,96
	1,72
	1,80
	867,98
	5.751.359,60

	26.914.130/0001-23
	Madruga Engenharia e Consultoria Agronômica Ltda.
	15,00
	2,75
	5,00
	5,00
	1.000,00
	16.682.500,00

	18. Como se vê, a licitante Topomen Serviços de Topografia Cartografia e Geodesia Ltda. sagrou-se vencedora com o valor total de R$ 2.525.000,00 para o Grupo, apesar de não haver ofertado os menores lances para os itens 1, 4 e 5.
	19. Assim, cabe razão ao representante quando alega que houve alteração da forma de disputa, em desacordo com o previsto no item 7.5.1 do edital, pois os lances das empresas participantes não foram ofertados pelo valor total do grupo, mas sim pelo valor unitário de cada item.
	20. Nada obstante, deve-se ter em conta que:
	a) o valor total da proposta da licitante vencedora, no montante de R$ 2.525.000,00, encontra-se muito abaixo do estimado pela UFRGS (R$ 8.082.299,40) , bem como da proposta oferecida pela representante (R$ 7.938.860,00) , o que aponta para a vantajosidade, a priori, para a Administração, da contratação nos valores praticados pela Topomen Serviços de Topografia Cartografia e Geodesia Ltda.;
	b) o lance que definiu o resultado da licitação foi o relativo ao 'item 3', em face da quantidade envolvida (3 milhões de unidades) . Para esse item, a licitante vencedora ofereceu um valor unitário de R$ 0,70, enquanto a representante manteve a sua proposta em R$ 2,45;
	c) no 'item 3', a representante poderia ter oferecido lance de maneira a reduzir sua proposta e, consequentemente, se aproximar do valor apresentado pela licitante vencedora, ainda que com um intervalo de lances de R$ 1,00, mas não o fez;
	d) houve disputa entre os concorrentes, com a apresentação de diversos lances e redução significativa do preço estimado pela administração para a contratação;
	e) o interesse público na contratação, pelos valores oferecidos pela licitante vencedora, se sobrepõe ao interesse particular.
	21. Diante disso, verifica-se, em que pese ter havido alteração da forma de disputa, em desacordo com o previsto no item 7.5.1 do edital, que não houve comprometimento da competitividade no certame, sendo que os valores praticados pela licitante vencedora se encontram muito abaixo do estimado pela UFRGS, fato que indica, a priori, a vantajosidade para a Administração na contratação. Assim, mostra-se suficiente, por ocasião do julgamento de mérito, dar ciência à UFRGS quanto ao ponto.
	22. Contudo, há que se registrar a diferença entre a proposta da licitante vencedora, cujo montante global foi de R$ 2.525.000,00, e o valor estimado pela UFRGS (R$ 8.082.299,40) , bem como entre as propostas apresentadas pelas demais participantes do pregão, com exceção da empresa J.L Topografia Ltda. (CNPJ 22.219.276/0001-06) , cujo valor global foi de R$ 2.614.590,00, o que levanta dúvidas quanto à exequibilidade da proposta vencedora.
	23. Nessa linha, cabe destacar que o ponto em questão foi objeto de recurso administrativo, no âmbito do PE SRP 2/2023, por parte das licitantes Bledow Engenharia Ltda. (CNPJ 01.978.073/0001-15) e VLF Serviços Ltda. (CNPJ 26.710.254/0001-97) , consoante exposto à peça 29. O recurso foi indeferido pelo pregoeiro, o qual se manifestou da seguinte forma (peça 29, pp. 21-22) :
	'Verificamos a documentação e proposta acostada pela recorrida, no sistema Comprasnet bem como no sistema Sicaf, no dia da abertura da licitação. Inicialmente, cabem alguns comentários sobre a análise de uma proposta ser dita inexequível: o primeiro deles reside na declaração de inconstitucionalidade, visto que a Constituição Federal não pode vedar a benemerência em favor do Estado, pois se um particular tiver a intenção de auxiliar à Administração na persecução do interesse público, cobrando para tanto um valor irrisório ou zero pelos seus serviços, o dever de negar à proposta é inconstitucional (Justen Filho, 2010, pp. 654-655) . Outra questão é a responsabilidade do licitante pela proposta que ofertar ao poder público, se ela envolve riscos econômicos/técnicos e ainda assim o proponente quiser aventurar- se, não haverá transferência desse risco ao Poder Público, que poderá tão somente executar a garantia, rescindir o contrato e aplicar as penalidades cabíveis. E, finalmente, a violação da liberdade concorrencial, sob a máxima de que não cabe à Administração a fiscalização do lucro do empresário, mas tão somente a exigência de comprovação da capacidade de execução do contrato. Além disso, buscamos auxílio junto a doutrina exarada pelo TCU em diversos acórdãos, bem como na Súmula 162/2010, onde ensinam que: conforme consta na Lei 8.666/1993, arts. 40 e 48, é vedada a fixação de preços mínimos no edital licitatório, bem como deve ser dado ao licitante a possibilidade de demonstrar a exequibilidade da proposta, somente poderá ser considerada uma proposta inexequível quando constarem critérios inequívocos, objetivos e técnicos no edital licitatório para embasar esta decisão. Seguindo na análise, primeiramente verificamos a capacidade econômico-financeira da empresa recorrida: em análise ao seu Balanço Patrimonial verificamos que a empresa apresenta uma boa situação econômico-financeira, pois os seus índices não apresentam valores inferiores a 1 (um) , o que em tese evidencia a possibilidade econômico-financeira de honrar os seus compromissos na prestação dos serviços objeto desta licitação. Verificamos também que a empresa recorrida possui habilitação técnica adequada à execução dos serviços, uma vez que a empresa apresentou Certificado de Capacidade Técnica (CAT) e registro no Crea com atividades compatíveis às solicitadas no Termo de Referência, sendo aprovada pela nossa área técnica (Suinfra) . Também em atendimento ao edital licitatório, foram feitas diligências junto a empresa requerida e a mesma enviou ofício acostado ao processo licitatório, onde faz uma explanação em que reafirma a plena disponibilidade de atender a todos os itens do Edital licitatório, além de citar nas suas contrarrazões que a empresa já possui todos os equipamentos necessários para execução dos trabalhos, como equipamentos de GNSS RTK, estações totais, drones etc. Possui uma central de processamento de dados com uma supervisora sendo engenheira civil e + 3 engenheiros, 3 estagiários, 4 topógrafos, 4 carros a disposição da empresa, 10 computadores, plotter e entre outros profissionais e materiais, o que reduz os seus custos. Quanto à questão do BDI possuir itens relativos a IR, PIS e COFINS, não cabe a Universidade a função de fiscalização de tributos, se detendo à sua análise na contratação de empresas que atendam a critérios objetivos e claros constantes no edital licitatório.
	Para finalizar fica evidenciado, salvo melhor juízo, não existirem critérios legais, de capacidade econômico-financeira e técnicos que embasem o deferimento do recurso e a desclassificação da proposta da empresa recorrida.'
	24. As contrarrazões da empresa Topomen Serviços de Topografia Cartografia e Geodesia Ltda. quanto ao recurso e à exequibilidade de sua proposta se encontram à peça 29, pp. 18-19, sendo transcritas a seguir:
	'Concessa maxima venia, e certamente sem o melhor uso do vernáculo, a recorrente não traz qualquer elemento fático, jurídico ou até mesmo verídico em suas razões recursais. O princípio norteador da Lei 8.666/1993 é justamente a obtenção de melhor preço para a Administração Pública, sendo plausível que havendo um pregão eletrônico e em vista de diversos outros instrumentos e ferramentas que angariam este princípio a fim de satisfazê-lo, é comum os preços, em face da modalidade pregão eletrônico, serem levados abaixo dos 60% do valor inicial. A empresa TopoMen ganhou no certame a licitação tendo os seguintes serviços como referenciais de itens compostos no termo de referência do edital:
	Item 1 - Levantamento Topográfico Planialtimétrico até 2000 m². Requisição Mínima (no caso execução parcelada) = 200 m². Valor unitário R$ 3,08 por m². Neste item, a empresa ganhou sobre o valor total de R$ 3,08, sendo que o valor estipulado pela Administração foi o mesmo considerado exequível pela empresa. A empresa considera os valores plenamente exequíveis, em face de que quando vir a ser chamada, a exemplo para o mínimo valor exequível, sendo de 200m², receberá depois da devida fiscalização, análise e aceite da Administração, o valor de R$ 616,00. Em outro exemplo, sendo a quantidade de 1.500 m², receberá o valor de R$ 4.620,00. Quantidades de serviços e valores perfeitamente adequados para a execução no mercado, conseguindo pagar todas as suas despesas fixas indiretas e diretas que incidem no item, além dos encargos sociais de seus empregados que incidem sobre o item específico na execução e é claro na diluição de seus custos operacionais, em face do tamanho do objeto a ser executado e ao valor que será recebido.
	Item 2 - Levantamento Topográfico Planialtimétrico de 2001 até 10.000 m². Requisição Mínima (no caso execução parcelada) = 2.001 m². Valor unitário R$ 3,01/m². Neste item, a empresa ganhou a disputa com o valor unitário sobre o item de R$ 1,00. A empresa considera os valores plenamente exequíveis, em face de que quando vir a ser chamada, a exemplo para o mínimo valor exequível, sendo de 2.001 m², receberá depois da devida fiscalização, análise e aceite da administração, o valor de R$ 2.001,00. Em outro exemplo, sendo a quantidade de 4.000 m², receberá o valor de R$ 4.000,00. Quantidades de serviços e valores perfeitamente adequados para a execução no mercado, conseguindo pagar todas as suas despesas fixas indiretas e diretas que incidem no item, além dos encargos sociais de seus empregados que incidem sobre o item específico na execução e é claro na diluição de seus custos operacionais, em face do tamanho do objeto a ser executado e ao valor que será recebido. A exemplo, traz também à luz desta contrarrazão, a fim de demonstrar como é plenamente exequível, o Contrato 101/2022 do Município de Anta Gorda/RS, cujo objeto é o levantamento topográfico de uma área de 4.000 m², sendo que valor deste contrato foi de R$ 3.250,00. O contrato foi obtido através do portal Licitacon, administrado pelo Tribunal de Contas do Estado, e pode ser acessado através do seguinte link:
https://portal.tce.rs.gov.br/aplicprod/f?p=50500:23:::NO:23:P23_ID_CONTRATO, P23_PAG_RETORNO:884056,28&cs=1oz-9phRBrjzePiHGukhs1FC4LTk.
	Item 3 - Levantamento Planialtimétrico acima de 10.000 m². Requisição Mínima (no caso execução parcelada) = 10.000m². Valor unitário R$ 2,45/m². Neste item, a empresa ganhou a disputa com o valor unitário sobre o item de R$ 0,70. A empresa considera os valores plenamente exequíveis, em face de que quando vir a ser chamada, a exemplo para o mínimo valor exequível, sendo a quantidade mínima de 10.000,00 m², receberá depois da devida fiscalização, análise e aceite da administração o valor de R$ 7.000,00. Em outro exemplo, sendo a quantidade de 21.000 m², receberá o valor de R$ 14.700,00. Quantidades de serviços e valores perfeitamente adequados para a execução no mercado, conseguindo pagar todas as suas despesas fixas indiretas e diretas que incidem no item, além dos encargos sociais de seus empregados que incidem sobre o item específico na execução e é claro na diluição de seus custos operacionais em face do tamanho do objeto a ser executado e ao valor que será recebido.
	A exemplo, traz também à luz desta contrarrazão, a fim de demonstrar como é plenamente exequível, o Contrato 18/2021 do município de Faxinal do Soturno/RS, cujo objeto é o levantamento topográfico de uma área de 27.288 m², sendo que valor deste contrato foi de R$ 10.096,74, sendo que o cálculo ficou em R$ 0,37 por metro quadrado. O contrato foi obtido através do portal Licitacon, administrado pelo Tribunal de Contas do Estado e pode ser acessado através do seguinte link: https://portal.tce.rs.gov.br/aplicprod/f?p=50500:23::: NO:23:P23_ID_CONTRATO, P23_PAG_RETORNO:820825,28&cs=1QTYY9iFu4hm_AaTL94COCtAtV2s. Outro exemplo: Contrato 78/2021 do Município de São Leopoldo/RS, cujo objeto é a contratação de empresa especializada em prestação de serviços de topografia e mapeamento georreferenciado para realizar levantamento planialtimétrico para estimados 720 lotes, sendo que, destes, 580 lotes com área superficial de até 300,00 m²; 105 lotes com área entre 300,01 m² até 600,00 m²; 21 lotes com área entre 600,01 m2 e 2.000,00 m2 e 14 lotes com área maior de 2.000,01 m², bem como o perfil das vias do sistema viário e outros eventos com os respectivos Memoriais Descritivos que compõem os núcleos urbanos objetos de Projeto de Regularização Fundiária no Município de São Leopoldo, sendo que o valor ganho pela empresa foi de R$ 53.026,57, de uma quantidade total de 307.014 m², resultando em um cálculo de R$ 0,17 /m². Link do contrato: https://portal.tce.rs.gov.br/aplicprod/f? p=50500:23:::NO:23:P23_ID_ CONTRATO, P23_PAG_RETORNO:851552,28&cs=1R0CRCFx1ui1uzcxqS8d5r5HuzWw. Cabe ressaltar que esse foi o item onde o valor total pela Administração foi auferido na quantidade de 300.000.000m², resultando no montante de R$ 7.350.000,00 (Sete milhões trezentos e cinquenta mil reais) , onde a empresa vencedora proporcionará a Administração uma economia de 71,43%, e mesmo assim sendo plenamente exequível em face do exposto acima através de outros contratos de empresas privadas com a administração pública. Os Levantamentos Topográficos Planialtimétricos diferem-se não somente na quantidade, mas na dificuldade encontradas nos locais que serão alvos da execução dos trabalhos, seria absurdamente temeroso antever uma possível inexequibilidade em face tanto dos contratos já celebrados pela administração pública quanto pela ausência de prova material completa de efetiva inexecução diante do exposto.
	Item 4 - Cadastro de Redes = m. Requisição Mínima (no caso execução parcelada) = 1.000 m. Valor unitário: R$ 1,02/m. Neste item, a empresa ganhou com o valor total de R$ 1,02, sendo exatamente igual ao valor estimado pela administração, portanto totalmente exequível.
	Item 5 - Implantação de Marcos Geodésicos. Requisição mínima 2 unidades. Valor unitário R$ 1.239,97. Neste item, a empresa ganhou com o valor total de R$ 950,00 correspondente a 76,61% do valor estimado pela administração, perfazendo um desconto de 23,39% apenas, percentuais perfeitamente normais para um desconto em um pregão eletrônico, portanto plenamente exequíveis, se aproximando do valor estimado pela administração
	Considerações acerca dos materiais para execução dos trabalhos e recursos humanos disponíveis:
	A empresa possui todos os equipamentos necessários para execução dos trabalhos como equipamentos de GNSS RTK, Estações Totais, Drones e etc.. Possui uma central de processamento de dados com uma supervisora sendo engenheira civil e + 3 engenheiros, 3 estagiários, 4 topógrafos, 4 carros a disposição da empresa, 10 computadores, plotter e entre outros profissionais e materiais que aqui não acredita ser pertinente o detalhamento.
	Requerimentos:
	Ante o exposto, ou pelos sábios e superiores suplementos dessa digníssima entidade avaliadora responsável pela validação do certame, inclusive em questões preliminares acerca da não validade e falta de interesse do recurso manejado pela empresa recorrente, requer seja negado provimento ao recurso/impugnação ofertada e forte nas inafastáveis demonstração de plena e total capacidade da empresa vencedora, bem como, plena e total exequibilidade do contrato dentro dos limites e valores ofertados, pede seja promovido o regular prosseguimento do certame e ultimado o pregão eletrônico através da assinatura de contratos e demais atos necessários à sua perfectibilizarão, adotadas todas as cautelas de praxe para tanto exigidas.'
	25. Como se vê, a Topomen Serviços de Topografia Cartografia e Geodesia Ltda. apresentou outros contratos firmados pelo poder público que demonstrariam a exequibilidade dos valores por ela propostos, precipuamente quanto ao 'item 3', no qual se observa a maior diferença entre o preço ofertado e o valor orçado pela UFRGS (vide peça 30) .
	26. Isto posto, da análise do procedimento licitatório em estudo, há que se destacar algumas questões.
	27. Primeiro, conforme já explanado, sobressai a diferença entre os valores das propostas oferecidas pela licitante vencedora, cujo montante global foi de R$ 2.525.000,00, e as demais participantes do pregão, com exceção da empresa J.L Topografia Ltda. (CNPJ 22.219.276/0001-06) , cujo valor global foi de R$ 2.614.590,00, o que indica a possibilidade de o contrato, nos valores propostos, ser inexequível. Nessa vereda, cabe lembrar que o edital do PE SRP 3/2023, em seus subitens 8.8 e 8.9, dispõe:
	'8.8. Quando o licitante não conseguir comprovar que possui ou possuirá recursos suficientes para executar a contento o objeto, será considerada inexequível a proposta de preços ou menor lance que:
	8.8.1. For insuficiente para a cobertura dos custos da contratação, apresente preços unitários simbólicos, irrisórios ou de valor zero, incompatíveis com os preços dos insumos e salários de mercado, acrescidos dos respectivos encargos, ainda que o ato convocatório da licitação não tenha estabelecido limites mínimos, exceto quando se referirem a materiais e instalações de propriedade do próprio licitante, para os quais ele renuncie a parcela ou à totalidade da remuneração.
	8.8.2. Apresentar um ou mais valores da planilha de custo que sejam inferiores àqueles fixados em instrumentos de caráter normativo obrigatório, tais como leis, medidas provisórias e convenções coletivas de trabalho vigentes.
	8.9. O exame da inexequibilidade observará a fórmula prevista no art. 48, §§ 1º e 2º, da Lei nº 8.666, de 1993.
	8.9.1. Se houver indícios de inexequibilidade da proposta de preço, ou em caso da necessidade de esclarecimentos complementares, poderão ser efetuadas diligências, na forma do § 3° do artigo 43 da Lei n° 8.666, de 1993 e a exemplo das enumeradas no item 9.4 do Anexo VII-A da IN SEGES/MP nº 5, de 2017, para que a empresa comprove a exequibilidade da proposta.
	8.9.2. Quando o licitante apresentar preço final inferior a 30% (trinta por cento) da média dos preços ofertados para o mesmo item, não sendo possível a sua imediata desclassificação por inexequibilidade, será obrigatória a realização de diligências para o exame da proposta.'
	28. O art. 48 da Lei 8.666/1993, por sua vez, dispõe:
	'Art. 48.  Serão desclassificadas:
	I - as propostas que não atendam às exigências do ato convocatório da licitação;
	II - propostas com valor global superior ao limite estabelecido ou com preços manifestamente inexequíveis, assim considerados aqueles que não venham a ter demonstrada sua viabilidade através de documentação que comprove que os custos dos insumos são coerentes com os de mercado e que os coeficientes de produtividade são compatíveis com a execução do objeto do contrato, condições estas necessariamente especificadas no ato convocatório da licitação
	§ 1º Para os efeitos do disposto no inciso II deste artigo consideram-se manifestamente inexequíveis, no caso de licitações de menor preço para obras e serviços de engenharia, as propostas cujos valores sejam inferiores a 70% (setenta por cento) do menor dos seguintes valores:  
	a) média aritmética dos valores das propostas superiores a 50% (cinquenta por cento) do valor orçado pela administração, ou 
	b) valor orçado pela administração.
	§ 2º Dos licitantes classificados na forma do parágrafo anterior cujo valor global da proposta for inferior a 80% (oitenta por cento) do menor valor a que se referem as alíneas 'a' e 'b', será exigida, para a assinatura do contrato, prestação de garantia adicional, dentre as modalidades previstas no § 1º do art. 56, igual a diferença entre o valor resultante do parágrafo anterior e o valor da correspondente proposta.'
	29. No caso presente, a proposta vencedora, de R$ 2.525.000,00, equivale a 31,24% do valor orçado pela UFRGS, que foi de R$ 8.082.299,40, e a 38,70% da média aritmética dos valores das propostas superiores a 50% do valor orçado pela Administração, que foi de R$ 6.523.512,60.
	30. Contudo, a Súmula 262 do TCU dispõe:
	'O critério definido no art. 48, inciso II, § 1º, alíneas 'a' e 'b', da Lei 8.666/1993 conduz a uma presunção relativa de inexequibilidade de preços, devendo a Administração dar à licitante a oportunidade de demonstrar a exequibilidade da sua proposta.'
	31. Ademais, a jurisprudência desta Corte, insculpida, entre outros, no Acórdão 3092/2014-TCU-Plenário, da relatoria do Ministro Bruno Dantas, apregoa que a proposta de licitante com margem de lucro mínima ou sem margem de lucro não conduz, necessariamente, à inexequibilidade, pois tal fato depende da estratégia comercial da empresa. Assim, a desclassificação por inexequibilidade deve ser objetivamente demonstrada, a partir de critérios previamente publicados, após dar à licitante a oportunidade de demonstrar a exequibilidade de sua proposta.
	32. Nessa linha, conforme se verifica do processo licitatório, observa-se que a UFRGS somente efetivou diligência para que a Topomen Serviços de Topografia Cartografia e Geodesia Ltda. se manifestasse quanto à exequibilidade da sua proposta após a apresentação dos recursos administrativos por parte das licitantes Bledow Engenharia Ltda. e VLF Serviços Ltda.
	33. Ademais, a manifestação do pregoeiro quanto aos recursos impetrados pelas licitantes Bledow Engenharia Ltda. e VLF Serviços Ltda. indica que a UFRGS se baseou exclusivamente na argumentação da Topomen Serviços de Topografia Cartografia e Geodesia Ltda. para análise da exequibilidade da proposta vencedora, não tendo havido, por parte da unidade, uma avaliação efetiva dos custos da licitante vencedora, de maneira a verificar se são coerentes com os valores de mercado e compatíveis com a execução do objeto do contrato, na forma apregoada pelo art. 48 da Lei 8.666/1993.
	34. Assim, reputa-se necessária a oitiva da Universidade Federal do Rio Grande do Sul, com amparo no art. 250, inciso V, do Regimento Interno/TCU, para que, no prazo de quinze dias, se pronuncie quanto à questão. Ademais, vale diligenciar a UFRGS, com fundamento nos arts. 157 e 187 do Regimento Interno deste Tribunal, para que: encaminhe a memória de cálculo utilizada para obtenção da estimativa do valor da contratação, juntamente com as consultas de preços eventualmente realizadas; e informe se já houve, por parte de outra unidade jurisdicionada, adesão à Ata de Registro de Preços 24/2023, assinada em 3/3/2023.
	35. De resto, ainda que não tenha sido objeto de questionamento por parte da representante, releva destacar outro ponto levantado pela licitante Bledow Engenharia Ltda. e VLF Serviços Ltda. em sua peça recursal. Trata-se da inclusão, na composição do BDI da licitante vencedora, das parcelas relativas ao IRPJ e CSLL.
	36. Quanto a isso, o pregoeiro se manifestou da seguinte forma:
	'Quanto a questão do BDI possuir itens relativos a IR, PIS e Cofins, não cabe a Universidade a função de fiscalização de tributos, se detendo à sua análise na contratação de Empresas que atendam a critérios objetivos e claros constantes no Edital licitatório.'
	37. Forçoso é convir que tal manifestação não encontra amparo na jurisprudência desta Corte, que se consolidou no sentido de que não se consubstanciam em despesa indireta passível de inclusão na taxa de Bonificações e Despesas Indiretas (BDI) do orçamento-base da licitação, haja vista a natureza direta e personalística desses tributos, que oneram pessoalmente o contratado, as parcelas relativas ao imposto de renda (IRPJ) e contribuição social sobre o lucro líquido (CSLL) , conforme Súmula 254 do TCU, aprovada em 31/3/2010 por meio do Acórdão 625/2010-TCU-Plenário, da relatoria do Ministro Augusto Nardes.
	38. Desse modo, faz-se necessária a oitiva da Universidade Federal do Rio Grande do Sul, com amparo no art. 250, inciso V, do Regimento Interno/TCU, para que, no prazo de quinze dias, se pronuncie quanto ao ponto.
	39. Outra questão atinente ao certame, que merece ser destacada, é aquela relativa ao intervalo de lances mínimo de R$ 1,00 entre os lances, previsto no subitem 7.8 do edital:
	'7.8. O intervalo mínimo de diferença de valores ou percentuais entre os lances, que incidirá tanto em relação aos lances intermediários quanto em relação à proposta que cobrir a melhor oferta deverá ser de R$ 1,00 (um real) ;'
	40. De fato, o intervalo mínimo de lances de R$ 1,00 não teria efeito negativo na disputa se fosse considerado o valor total do grupo, mas, como a disputa do certame se deu a partir dos valores unitários de cada item, expostos na tabela a seguir, esse intervalo se mostra excessivo. 
	Item 1
	Item 2
	Item 3
	Item 4
	Item 5

	R$ 3,08
	R$ 3.01
	R$ 2,45
	R$ 1,02
	R$ 1.239,97

	41. Inobstante isso, deve-se ponderar que, consoante já demonstrado, houve disputa entre os concorrentes, com a apresentação de diversos lances e redução significativa do preço estimado pela administração para a contratação, mormente considerando que o lance que definiu o resultado da licitação foi o relativo ao 'item 3', em face da quantidade envolvida (3 milhões de unidades) , sendo que, para esse item, a licitante vencedora ofereceu um valor unitário de R$ 0,70, enquanto a representante manteve a sua proposta em R$ 2,45. Ou seja, no 'item 3', a representante poderia ter oferecido lance de maneira a reduzir sua proposta e, consequentemente, se aproximar do valor apresentado pela licitante vencedora, ainda que com um intervalo de lances de R$ 1,00, mas não o fez.
	42. Diante do exposto, mostra-se suficiente, por ocasião do julgamento de mérito, dar ciência à UFRGS quanto ao ponto.
	(...) 
	Item 'b' da diligência: informe se há decisão judicial ou administrativa, sem especificação de prazo, determinando a suspensão do andamento desse certame licitatório, encaminhando, em caso afirmativo, cópia do respectivo documento.
	Manifestação da Unidade Jurisdicionada:
	45. Em resposta, a UFRGS informou (peça 15, p. 2) :
	'No que concerne ao item 24.3-b, salientamos que não existe decisão judicial ou administrativa determinando a suspensão do andamento da licitação. 
	Consoante Anexo 5, três empresas interpuseram recurso administrativo quanto ao processo licitatório. Os recursos foram analisados pelo pregoeiro oficial, conforme Anexo 6, sendo indeferidos por não apresentarem elementos suficientes para inabilitar a empresa recorrida. O Termo de Adjudicação foi aposto pela autoridade competente, o Pró-Reitor da Pró-Reitoria de Planejamento e Controladoria (Proplan, Anexo 7) .'
	Item 'c' da diligência: informe o estágio atual do Pregão Eletrônico - SRP 3/2023 e a previsão para a realização dos próximos atos, bem como, em caso de contrato já celebrado, encaminhe cópia do instrumento contratual e informe se já foi iniciada a execução dos serviços.
	Manifestação da Unidade Jurisdicionada:
	46. Em resposta, a UFRGS informou (peça 15, p. 2) :
	'No que tange ao item 24.3-c, temos que a Ata de Registro de Preços 024/2023 foi assinada em 03/03/2023, mas a execução de serviços ainda não teve início, não existindo emissão de empenho até o momento. 
	A cópia da Ata de Registro de Preços 024/2023 consta no Anexo 8 (...) '
	Item 'd' da diligência: informe se a contratação objeto desse pregão é essencial e premente para as suas atividades.
	Manifestação da Unidade Jurisdicionada:
	47. Em resposta, a UFRGS informou (peça 15, p. 2) :
	'Adicionalmente, cumpre-nos informar que a contratação desse pregão é considerada essencial e premente às necessidades da Universidade (item 24.3-d) , conforme exposto no Documento de Formalização de Demanda (Anexo 9) . Consoante Mapa de Riscos (Anexo 10) , o dano ocasionado pela não contratação seria o impedimento da UFRGS em realizar serviços necessários para a manutenção da Infraestrutura, desenvolvimento, melhoria dos espaços, preservação ambiental e sanitária e poderia acarretar em custos financeiros para a Universidade. 
	Tendo em vista o Estudo Técnico Preliminar (Anexo 11) , a necessidade de contratação de Serviços Topográficos e de Agrimensura nos campi da UFRGS se dá devido à alta demanda destes serviços, tanto para locação de obras, levantamentos arquitetônicos, licenciamento ambiental, quanto para regularização de matrículas de propriedade da universidade, estudos geológicos, monitoramento das áreas de preservação permanente e demais feições dos terrenos, levantamentos para projetos de barragens, adutoras e outros relacionados, projetos EVUs, urbanísticos e de loteamento.'
	CONCLUSÃO
	48. Diante do exposto, propõe-se o conhecimento da representação, satisfeitos os requisitos de admissibilidade constantes no art. 113, § 1º, da Lei 8.666/1993, c/c os arts. 235 e 237, inciso VII, do Regimento Interno/TCU, e no art. 103, § 1º, da Resolução-TCU 259/2014.
	49. Além disso, estão configurados os pressupostos do perigo da demora, o perigo da demora reverso e da plausibilidade jurídica de parte dos argumentos trazidos na representação, motivo pelo qual será proposto o indeferimento da cautelar e a realização de oitiva da UFRGS, bem como da sociedade empresária Topomen Serviços de Topografia Cartografia e Geodesia Ltda.
	50. Por fim, diante dos encaminhamentos propostos, entende-se que não haverá impacto relevante na unidade jurisdicionada e/ou na sociedade.
	INFORMAÇÕES ADICIONAIS
	51. Não houve pedido de ingresso aos autos. 
	52. Não houve pedido de vista e/ou cópia.
	53. Não houve pedido de sustentação oral. 
	54. Não há processos conexos e apensos.
	PROPOSTA DE ENCAMINHAMENTO
	55. Em virtude do exposto, propõe-se:
	55.1. conhecer da representação, satisfeitos os requisitos de admissibilidade constantes no art. 113, § 1º, da Lei 8.666/1993, c/c os arts. 235 e 237, inciso VII, do Regimento Interno deste Tribunal, e no art. 103, § 1º, da Resolução-TCU 259/2014;
	55.2. indeferir o pedido de concessão de medida cautelar formulado pelo representante, tendo em vista a inexistência dos elementos necessários para sua adoção; 
	55.3. realizar a oitiva da Universidade Federal do Rio Grande do Sul com amparo no art. 250, inciso V, do Regimento Interno/TCU, para que, no prazo de quinze dias, se pronuncie quanto aos seguintes pontos relativos ao Pregão Eletrônico - SRP 3/2023:
	a) ausência de análise de exequibilidade da proposta da empresa Topomen Serviços de Topografia Cartografia e Geodesia Ltda., de modo a avaliar efetivamente os custos da licitante vencedora (salários, encargos sociais, equipamentos etc.) , de maneira a verificar se são coerentes com os valores de mercado e compatíveis com a execução do objeto do contrato, em desacordo com o art. 48 da Lei 8.666/1993 e os subitens 8.8 e 8.9 do edital de licitação;
	b) inclusão, na proposta da licitante vencedora, das parcelas relativas ao imposto de renda (IRPJ) e contribuição social sobre o lucro líquido (CSLL) na taxa de Bonificações e Despesas Indiretas - BDI do orçamento-base da licitação, em desacordo com a Súmula 254 do TCU, aprovada em 31/3/2010, por meio do Acórdão 625/2010-TCU-Plenário, da relatoria do Ministro Augusto Nardes;
	c) demais informações que julgar necessárias; e
	d) designação formal de interlocutor que conheça da matéria para dirimir eventuais dúvidas, informando nome, função/cargo, e-mail e telefone de contato.
	55.4. realizar, nos termos do art. 250, inciso V, do Regimento Interno/TCU, a oitiva da sociedade empresária Topomen Serviços de Topografia, Cartografia e Geodesia Ltda. (CNPJ  30.546.511/0001-74) , para, no prazo de quinze dias, manifestar-se, caso queira, sobre os fatos constantes nos subitens 'a' e 'b'  retro;
	55.5. diligenciar a Universidade Federal do Rio Grande do Sul, com fundamento nos arts. 157 e 187 do Regimento Interno deste Tribunal, para que, no prazo de quinze dias, encaminhe cópia dos seguintes documentos e/ou esclarecimentos:
	a) memória de cálculo utilizada para obtenção da estimativa do valor da contratação relativa ao Pregão Eletrônico - SRP 3/2023, juntamente com as consultas de preços eventualmente realizadas; 
	b) informe se já houve, por parte de outra unidade jurisdicionada, adesão à Ata de Registro de Preços 24/2023, assinada em 3/3/2023; e
	c) demais informações que julgar necessárias;
	55.6. encaminhar cópia da presente instrução à Universidade Federal do Rio Grande do Sul, bem como à sociedade empresária Topomen Serviços de Topografia, Cartografia e Geodesia Ltda. (CNPJ  30.546.511/0001-74) , para subsidiar as respostas às oitivas; e
	55.7. comunicar ao representante a decisão que vier a ser prolatada."
	É o relatório.

não consta

Não atuou

REPRESENTAÇÃO DE LICITANTE COM PEDIDO DE MEDIDA CAUTELAR. UFRGS. PREGÃO. REGISTRO DE PREÇOS DE SERVIÇOS TOPOGRÁFICOS. ITENS RELEVANTES COM PREÇO PRÓXIMO AO DO LANCE MÍNIMO. INVIABILIDADE DE COMPETIÇÃO. INDÍCIOS DE SUPERFATURAMENTO. SUSPENSÃO DO CERTAME ATÉ ANÁLISE DA MATÉRIA PELO TCU. OITIVAS.

REPRESENTAÇÃO (REPR)

Em exame representação de licitante, com pedido de medida cautelar, apontando supostas irregularidades no Pregão Eletrônico - SRP 3/2023, promovido pela Universidade Federal do Rio Grande do Sul (UFRGS) para a contratação de serviços topográficos.
2.	Em sua última intervenção nos autos a Unidade de Auditoria Especializada em Contratações (AudContratações) opinou pelo indeferimento do pedido de concessão de medida cautelar e pela realização de novas oitivas.
3.	Entretanto, com base nos elementos contidos nos autos, verifiquei estarem presentes tanto a plausibilidade das irregularidades apontadas quanto a urgência. Assim, não havendo indício de perigo de dano inverso, uma vez que as atividades licitadas não são essenciais para a continuidade da missão principal da Universidade, concedi, em 24/04/2023, medida cautelar determinando à UFRGS que suspendesse o andamento do Pregão Eletrônico 3/2023 na fase em que se encontra, até que este Tribunal se pronuncie sobre o mérito da questão. As razões de decidir estão explicitadas no despacho que proferi, o qual transcrevo integralmente a seguir.
	"Trata-se de representação formulada pela empresa D. dos Santos Pereira Eireli - EPP, com pedido de adoção de medida cautelar, a respeito de possíveis irregularidades ocorridas no Pregão Eletrônico SRP 3/2023, promovido pela Universidade Federal do Rio Grande do Sul (UFRGS) para a contratação de serviços topográficos na modalidade ata de registro de preços, com valor estimado de R$ 8.082.299,40.
	2. O certame foi homologado pela UFRGS em 28/2/2023 e adjudicado à licitante vencedora, Topomen Serviços de Topografia, Cartografia e Geodesia Ltda. (CNPJ 30.546.511/0001-74) , pelo valor de R$ 2.525.000,00. A respectiva Ata de Registro de Preços 24/2023 foi assinada em 3/3/2023, sendo que não houve, até o momento da elaboração da última instrução pela unidade técnica, celebração de contrato ou emissão de empenho.
	3. A discussão inicialmente travada nesses autos referiu-se à forma pela qual foi feita a disputa de preços. O edital previa que a adjudicação se daria pelo menor valor total do grupo, mas a existência de itens de baixo valor individual (de 1 a 3 reais) acabou por inviabilizar a competição, uma vez que o incremento mínimo das ofertas, de R$ 1,00, era da ordem de grandeza do próprio valor do item.
	4. Por ocasião da primeira análise da matéria, realizada em momento anterior à adjudicação do pregão, a Unidade de Auditoria Especializada em Contratações (AudContratações) opinou no sentido de fazer a oitiva previa da Universidade sobre a irregularidade antes de se manifestar quanto à pertinência de se adotar medida cautelar, como facultado pelo art. 276, § 2º, do Regimento Interno. Essa proposta de encaminhamento foi acolhida por mim por meio do despacho de peça 10.
	5. A partir das informações prestadas pela UFRGS e com base na análise da cópia integral do procedimento licitatório, a unidade técnica acabou por concluir, em síntese, que:
	a) assiste razão ao representante quando alega que houve alteração da forma de disputa, em desacordo com o previsto no item 7.5.1 do edital, pois os lances das empresas participantes não foram ofertados pelo valor total do grupo, mas sim pelo valor unitário de cada item;
	b) apesar disso, a proposta da licitante vencedora, no montante de R$ 2.525.000,00, encontra-se muito abaixo do estimado pela UFRGS (R$ 8.082.299,40) , e mesmo da proposta oferecida pela representante (R$ 7.938.860,00) , o que aponta para a vantajosidade, a priori, para a Administração, da contratação nos moldes realizados;
	c) houve disputa entre os concorrentes, com a apresentação de diversos lances e redução significativa do preço estimado pela Administração para a contratação.
	6. Assim, por considerar que o ponto examinado, mesmo sendo irregular, não comprometeu a competitividade do certame e possibilitou a seleção de proposta economicamente atrativa, com redução significativa do preço estimado pela Administração para a contratação, a AudContratações propôs o conhecimento da representação, mas o indeferimento do pedido de concessão de medida cautelar.
	7. Adicionalmente, com base nos elementos contidos no processo licitatório a unidade técnica vislumbrou a existência de outras duas questões que mereceriam ser esclarecidas: 
	a) ausência de análise de exequibilidade da proposta vencedora, uma vez que ela foi bem inferior ao valor estimado, de maneira a verificar se está coerente com os valores de mercado e compatíveis com a execução do objeto do contrato;
	b) inclusão, na proposta vencedora, das parcelas relativas ao imposto de renda (IRPJ) e contribuição social sobre o lucro líquido (CSLL) no BDI (Bonificações e Despesas Indiretas) , em desacordo com a Súmula 254 do TCU.
	8. Desse modo, propôs nova oitiva da jurisdicionada em relação a esses pontos.
	9. Peço desculpas por divergir da análise da unidade técnica, mas acredito que a os pontos aqui analisados merecem outro encaminhamento, como passo a explicar.
	10. O objeto da licitação encontra-se detalhado na tabela abaixo:
	N° do item
	Descrição
	Quantidade
	Valor unitário estimado (R$) 

	1
	Estudos e Projetos de Topografia. Levantamento Planialtimétrico até 2.000 m2. Unidade: m².
	50.000
	3,08

	2
	Estudos e Projetos de Topografia. Levantamento Planialtimétrico de 2001 até 10.000 m2. Unidade: m².
	150.000
	3,01

	3
	Estudos e Projetos de Topografia. Levantamento Planialtimétrico acima de 10.000 m2. Unidade: m²
	3.000.000
	2,45

	4
	Estudos e Projetos de Topografia. Cadastro de Redes. Unidade: m.
	100.000
	1,02

	5
	Estudos e Projetos de Topografia. Implantação de Marcos Geodésicos.
	20
	1.239,97

	11. Para uma melhor compreensão da dinâmica de disputa de preços é conveniente modificar essa tabela para que se obtenha o valor associado a cada um desses itens, obtido a partir da multiplicação da quantidade demandada pelo valor unitário (ambos estimados) :
	N° do item
	Descrição
	Valor Total Estimado

	1
	Estudos e Projetos de Topografia. Levantamento Planialtimétrico até 2.000 m2. Unidade: m².
	R$ 154.000,00

	2
	Estudos e Projetos de Topografia. Levantamento Planialtimétrico de 2001 até 10.000 m2. Unidade: m².
	R$ 451.500,00

	3
	Estudos e Projetos de Topografia. Levantamento Planialtimétrico acima de 10.000 m2. Unidade: m
	R$ 7.350.000,00

	4
	Estudos e Projetos de Topografia. Cadastro de Redes. Unidade: m.
	R$ 102.000,00

	5
	Estudos e Projetos de Topografia. Implantação de Marcos Geodésicos.
	R$ 24.799,40

	12. Observa-se que o custo estimado para o item 3 sozinho (R$ 7.350.000,00) corresponde a 90% do valor total da contratação (R$ 8.082.299,40) .
	13. O baixo valor unitário desse item (R$ 2,45) , associado ao fato de o passo mínimo admitido pelo sistema para a realização de novo lance (R$ 1,00) ser da mesma ordem de grandeza, acabou por comprometer totalmente a disputa. Explico. 
	14. Para que um licitante pudesse formular novo lance para esse item, inferior ao da sua proposta inicial, ele deveria baixar seu preço em R$ 1,00, o que representa em valores globais, R$ 3 milhões (R$ 1,00 x 3.000.000) . Ou seja, qualquer lance para esse item teria que equivaler, no mínimo, a quase 40% do preço total estimado da contratação. Isso, na prática, acabou inviabilizando a alteração da proposta inicial apresentada pelas licitantes.
	15. O mesmo fenômeno afetou os itens 1, 2 e 4, que padecem do mesmo problema de preços unitários muito próximos ao valor do lance mínimo. O único item que possibilitou real competição entre as empresas foi o 5, cujo custo total estimado (R$ 24.799,40) representa meros 3% do montante global do contrato, o que acaba não impactando de forma significativa o preço final.
	16. Pode-se, assim, concluir que a forma como foram discriminados os itens do pregão impossibilitou a competição. Uma solução singela para o problema seria se a UFRGS tivesse solicitado que os itens 1 a 4 fossem cotados pelo custo de execução de mil unidades, ao invés de uma apenas. Isso permitiria a disputa efetiva entre as interessadas, uma vez que o lance mínimo (R$ 1,00) para o item 3, o mais significativo de todos (90% do custo total) , passaria a representar um decréscimo de R$ 3 mil no preço total do contrato, ao invés de R$ 3 milhões.
	17. Outro ponto que merece uma análise mais atenta é a conclusão da unidade técnica acerca da vantajosidade do certame. Essa hipótese teria sido evidenciada a partir da diferença entre a proposta da licitante vencedora (R$ 2.525.000,00) e o valor global estimado pela UFRGS (R$ 8.082.299,40) , o que levou inclusive a se levantar a hipótese de a proposta ser inexequível.
	18. Na verdade, o que deveria chamar atenção aqui não é a distância entre o valor orçado e o obtido, mas eventual coerência dos valores estimados pela UFRGS com os de mercado. 
	19. Apenas para que tenhamos uma noção qualitativa dos valores envolvidos, de acordo com item 3, a Universidade estaria disposta a pagar mais de R$ 7 milhões pelo levantamento planialtimétrico de uma área de 300 hectares, que corresponde a de uma fazenda média. Além disso, uma pesquisa rápida na internet demonstra que serviços similares podem ser contratados por uma fração desse valor.
	20. Conforme levantamento feito pelo Detran/MS e disponível na internet (https://www.detran.ms.gov.br/wp-content/uploads/2020/11/2020-PLANILHA-EM-DOC-pro.pdf) , o custo desse serviço, usando preços de insumos informados em tabelas oficiais, seria de R$ 0,31, muito distante dos R$ 2,45 estimado pela UFRGS.
	21. Portanto, uma questão adicional que precisa ser respondida pela Universidade é a relativa ao modo como foram obtidos os valores por ela estimados para os serviços licitados, bem como a demonstração de sua aderência aos de mercado. 
	22. Isso posto, DECIDO:
	a) determinar à UFGRS que suspenda cautelarmente todos os atos relativos ao Pregão Eletrônico SRP 3/2023, com fundamento no art. 276 do Regimento Interno, abstendo-se de celebrar contrato com a empresa vencedora e, caso este já tenha sido assinado, não execute nenhum serviço, bem como não autorize a adesão de nenhuma outra entidade à respectiva ata, até ulterior decisão desta Corte de Contas.
b) determinar a oitiva da UFGRS para que, com fundamento no art. 276, § 3º, apresente, em 15 dias, justificativas quanto aos seguintes pontos:
	b.1) licitação de itens com peso significativo na contratação, mas de baixo valor individual, da mesma ordem de grandeza do passo mínimo admitido pelo sistema para a realização de novo lance (R$ 1,00) , o que impossibilitou, na prática, a competição entre os interessados;
	b.2) apresente a planilha detalhada de composição de custos que fundamenta o valor por ela estimado para os serviços, bem como sua compatibilidade com os preços de mercado;
	b.3) inclusão, na proposta vencedora, das parcelas relativas ao imposto de renda (IRPJ) e contribuição social sobre o lucro líquido (CSLL) no BDI (Bonificações e Despesas Indiretas) , em desacordo com a Súmula 254 do TCU.
	c) determinar à AudContratações que proceda a oitiva da empresa vencedora do certame, com fundamento no art. 276, § 3º, para que, se assim o desejar, apresente em 15 dias justificativas quanto às mesmas questões submetidas à manifestação da UFGRS e acima detalhadas.
	Restituam-se os autos à AudContratações, para a adoção das medidas indicadas acima, com a urgência que a situação requer."
	Ante o exposto, com fundamento no art. 276, § 1º, do Regimento Interno, submeto a cautelar então concedida por despacho ao referendo do Plenário e voto por que o Tribunal adote a minuta de acordão que ora apresento à sua consideração.
TCU, Sala das Sessões, em 26 de abril de 2023.
JORGE OLIVEIRA 
Relator